【裁判字號】    90,上,548
【裁判日期】    920311
【裁判案由】    確認抵押權不存在
【裁判全文】
臺灣高等法院臺中分院民事判決      九十年度上字第五四八號
    上  訴  人  程中平
    法定代理人  甲○○
    訴訟代理人  丁○○
                丙○○
右當事人間請求確認抵押權不存在事件，上訴人對於中華民國九十年九月二十八日臺
灣臺中地方法院八十九年度訴字第三四○三號第一審判決提起上訴，本院判決如左：
      主      文
上訴駁回。
第二審訴訟費用由上訴人負擔。
      事實及理由
一、被上訴人經合法通知，未於言詞辯論期日到場，核無民事訴訟法第三百八十六條
    各款所列情形，爰依上訴人之聲請由其一造辯論判決。
二、被上訴人之法定代理人原為監管小組召集人潘隆政，於民國（下同）九十一年十
    月四日二十四時起由臺灣土地銀行為接管人，並由甲○○擔任接管小組之召集人
    ，有財政部九十一年九月二十四日台財融（二）字第○九一○○四四一四一號函
    、財政部九十一年十月四日台財融（二）字第九一二○○一五一八號函影本各一
    份為證，被上訴人並已依法聲明承受訴訟，核無不合，應予准許。
三、上訴人於原審起訴主張：上訴人為臺中市○區○○○段二七二地號土地、權利範
    圍一萬分之二三八及其上建物門牌號碼臺中市○○路一二四巷一號五樓、建號七
    九五三、權利範圍全部及同地段地號上之建物臺中市○○路一二四巷一號地下層
    、建號七九九九、權利範圍一千分之四十六（以下簡稱系爭不動產）之所有人，
    上訴人於八十年間將系爭不動產之所有權狀交訴外人吳連興（即上訴人之內弟）
    保管，然於八十八年十月間接獲被上訴人對上訴人聲請支付命令給付新台幣（下
    同）二百七十四萬元後，始得知系爭不動產已以被上訴人為權利人設定最高限額
    抵押權之情，惟上訴人從未向被上訴人辦理貸款，亦未簽發任何本票予被上訴人
    ，遑論與被上訴人簽訂抵押權設定契約書及辦理系爭不動產之抵押權設定登記。
    嗣後上訴人再接獲拍賣抵押物裁定時即質問訴外人吳連興，訴外人吳連興始告知
    其以其妻李伯芬名義向保證責任臺中市第四信用合作社（以下簡稱臺中四信）借
    款，並將系爭不動產設定第一順位抵押權予臺中四信，後因被上訴人受讓臺中四
    信債權，始由被上訴人成為系爭不動產之第一順位抵押權人，是上訴人與臺中四
    信及被上訴人間均無債權債務關係存在。又本件純為訴外人吳連興無權冒用上訴
    人名義設定抵押權，上訴人對此毫不知情，且上訴人既未曾對被上訴人以行為表
    示授予他人代理權，亦不知有任何他人表示為其代理人，而不為反對之意思表示
    ，不符民法第一百六十九條表見代理之要件。再者，本件貸款曾於八十三、八十
    五及八十七年三度展期，均非上訴人親自辦理或授權第三人辦理，復未經上訴人
    同意，依民法第七百五十五條之規定，上訴人自八十三年起即無庸再負保證責任
    。為此，爰依民法第一百七十九條不當得利、同法第七百六十七條中段所有權妨
    害除去請求權之規定，求為判決：(一)確認系爭不動產於八十八年六月二日登記、
    收件字號：普字第一七七二一○號、最高限額三百四十萬元之抵押權所擔保之債
    權不存在。(二)被上訴人應將系爭不動產之抵押權塗銷等語（原審為上訴人全部敗
    訴之判決）。於本院上訴聲明：求為判決：(一)原判決廢棄。(二)確認系爭不動產於
    八十八年六月二日登記、收件字號：普字第一七七二一○號、最高限額三百四十
    萬元之抵押權所擔保之債權不存在。(三)被上訴人應將系爭不動產之抵押權塗銷。
四、被上訴人則以：(一)八十年十二月二十日訴外人李伯芬（即借款之主債務人）邀同
    上訴人為連帶保證人向臺中四信借款二百八十萬元，上訴人並提供系爭不動產設
    定抵押權予臺中四信，臺中四信業於八十一年一月十五日撥款入證人李伯芬之活
    期儲蓄存款帳戶內，其後被上訴人於八十八年四月九日概括承受臺中四信之資產
    及負債，被上訴人即受讓成為系爭不動產之抵押權人及前開借款之債權人，惟證
    人李伯芬及上訴人自八十七年十月十三日起即未依約清償借款本金及利息，全部
    借款視同到期，合計尚積欠被上訴人二百七十四萬元及利息、違約金等，系爭不
    動產之抵押權及其所擔保之債權確屬存在。(二)上訴人曾於八十年十二月二日至臺
    中市西區戶政事務所辦理印鑑登記，填有印鑑登記申請書及印鑑條留存在戶政機
    關，以肉眼比對借款申請書、約定書、抵押權設定契約書與申請印鑑登記所填具
    之印鑑條上上訴人之印文，其形式、字體顯然相同；且上訴人對於本票、授信約
    定書及抵押權設定契約書上之印鑑為真正之事實並不爭執，則不論借款憑證上之
    簽名是否為真正，均已無礙上訴人在上開文書蓋章之事實。(三)系爭不動產設定抵
    押權所擔保之債權並未因展期而消滅，蓋最高限額抵押權所擔保之債權，除定約
    已發生之債權外，將來發生之債權在約定限額之範圍內，亦為抵押權效力所及，
    抵押權存續期間內已發生之債權，因清償或其他事由而減少或消滅，原訂立之抵
    押權設定契約仍然有效，嗣後在存續期間內陸續發生之債權，債權人仍得對抵押
    物行使權利。又本件借款雖經過展期，然展期後相關約據上所蓋上訴人之印文，
    與授信約定書上所留存之印鑑相符，上訴人亦承認印章為真正，故依授信約定書
    之約定，上訴人對於展期後之債務亦應負清償之責等語，資為抗辯。並答辯聲明
    ：上訴駁回。
五、上訴人主張系爭不動產為其所有，系爭不動產於八十一年一月六日設定最高限額
    三百四十萬元抵押權予臺中四信，嗣被上訴人於八十八年四月九日二十四時起概
    括承受臺中四信之資產及負債，再於八十八年六月二日以讓與為登記原因，由被
    上訴人受讓為系爭不動產之抵押權人等情，有土地所有權狀、建築改良物所有權
    狀影本三張、土地及建物登記謄本影本一份，財政部八十八年三月二十二日台財
    融第八八七一二七七六號函影本一份及臺中市中山地政事務函在卷可稽，復為兩
    造所不爭，堪信為真實。惟上訴人主張其並未向臺中四信借款及將系爭不動產設
    定抵押權予臺中四信，系爭不動產之抵押權係訴外人吳連興未經其同意擅自設定
    ，請求確認系爭不動產設定抵押權所擔保之債權不存在，及塗銷系爭不動產之抵
    押權登記云云，然為被上訴人所否認，是本件應審究者為：(一)系爭不動產設定抵
    押權所擔保之債權是否存在？(二)上訴人是否有提供系爭不動產設定抵押權供證人
    李伯芬向臺中四信借款之擔保？
六、系爭不動產設定抵押權所擔保之債權是否存在？
（一）被上訴人抗辯本件系爭不動產所擔保之債權係訴外人李伯芬於八十年十二月二
      十日向臺中四信借款二百八十萬元之債權，臺中四信已於八十一年一月十五日
      將該筆借款撥入李伯芬在臺中四信南屯分社開立之帳戶中，嗣後該借款屆清償
      期未能清償，其間經多次展期（最後一次為八十七年二月十六日）仍無法清償
      ，迄今尚積欠被上訴人二百七十四萬元之本金及利息、違約金等，業據其提出
      借款申請書、本票、約定書、放款餘額備查表、轉帳支出、收入傳票影本各一
      份為證，復據證人李伯芬於本院證述：伊有同意伊先生（即吳連興）以伊名義
      向臺中四信借款，借款申請書（八十七年二月七日展期時填載）、約定書（八
      十年十一月二日對保）上之簽名看起來應該是伊本人所為等語（見本院卷第七
      十三頁、第七十五頁）明確，堪認被上訴人抗辯證人李伯芬確有於八十年十二
      月間向臺中四信借款二百八十萬元，雖經展期，仍尚有二百七十四萬元本金及
      利息、違約金迄未清償之事實，應屬實在。
（二）至證人李伯芬於本院提示八十七年二月十日本票（即系爭借款於八十七年二月
      七日申請展期時所簽發之本票）、八十八年十月二十七日請求分期清償申請書
      （原審卷第四十八、四十九頁），訊之該本票、申請書上之簽名是否其本人所
      為，證人李伯芬固稱：非伊本人簽名，伊不知道是誰的筆跡云云（本院卷第七
      十六頁），然證人李伯芬既證述其夫即訴外人吳連興以其名義向臺中四信借款
      係經其同意；且八十年間借款之初經對保之約定書及八十七年二月間第三次展
      期借款之借款申請書上其簽名為真正；參諸其自承親自簽名之上開約定書第二
      十三條之規定：「立約人（即證人李伯芬）現在及將來所簽發之票據、借據或
      其他證書及為背書、承兌、參加承兌、保證行為所使用之印章如與本約定書所
      留存之印鑑相符時，立約人願即依照該項票據、借據、或證書負清償債務之責
      任，‧‧」等情；而上開八十七年二月十日所簽發本票、八十八年十月二十七
      日請求分期清償申請書上「李伯芬」之印文與約定書上留存之印鑑相符；縱如
      證人李伯芬所證該本票、申請書之簽名非伊親為，仍不影響證人李伯芬確有於
      八十年十二月間向臺中四信借款二百八十萬元，雖經展期，仍尚有二百七十四
      萬元本金及利息、違約金迄未清償之事實。
（三）上訴人一再主張其未曾向臺中四信及被上訴人借款，而認系爭不動產設定抵押
      權所擔保之債權顯然不存在云云，然查，上訴人固未曾向臺中四信及被上訴人
      借款，此亦為被上訴人所不爭執，惟本件系爭不動產設定抵押權所擔保之債權
      係證人李伯芬向臺中四信借款二百八十萬元之債權，而被上訴人概括承受臺中
      四信之資產負債後成為該借款之債權人，且證人李伯芬迄今仍積欠被上訴人二
      百七十四萬元本金、利息及違約金等尚未清償，是系爭不動產設定所擔保之債
      權既已發生並未清償，上訴人請求確認該債權不存在，為無理由，不應准許。
七、上訴人是否有提供系爭不動產設定抵押權供證人李伯芬向臺中四信借款之擔保？
（一）按私文書經本人或其代理人簽名、蓋章或按指印或有法院或公證人之認證者，
      推定為真正，民事訴訟法第三百五十八條第一項定有明文。又當事人主張有利
      於己之事實，就其事實有舉證之責任，私人之印章，由自己使用為常態，被人
      盜用為變態，主張變態事實之當事人，自應就此印章被盜用之事實負舉證之責
      任。被上訴人於事實審已自承系爭借據連帶保證人所蓋用之印文為其印鑑，係
      屬真正，則被上訴人自應就其抗辯係遭他人盜蓋一節，負舉證責任（最高法院
      八十六年度台上字第七一七號判決意旨參照）。本件上訴人主張就系爭不動產
      以其為義務人兼連帶保證人設定之抵押權登記，皆非其所為，係訴外人吳連興
      利用於八十年間上訴人欲處分系爭不動產，將系爭不動產所有權狀、身分證、
      印章交付訴外人吳連興處理之便，未得上訴人之同意即擅自設定云云，然為被
      上訴人所否認，並以前情置辯。查本件上訴人對於本票、約定書、抵押權設定
      契約書、土地登記申請書、印鑑登記申請書等文件其上所蓋用「乙○○」印文
      之真正，並不爭執（本院卷第二十八頁），是依前述說明，上開文書均應推定
      為真正，則上訴人主張該印文係訴外人吳連興未得其同意所盜蓋，自應就此有
      利於己之事實，負舉證責任。
（二）上訴人主張於八十年間將系爭不動產委託訴外人吳連興處分時，有將系爭不動
      產之所有權狀及身分證、印章交給訴外人吳連興，而申請印鑑證明、抵押權設
      定契約書、本票、約定書等文件均係訴外人吳連興所擅自盜用其印章所為，其
      完全不知情云云。然查：
  １、按申請印鑑登記應由當事人填具印鑑登記申請書及印鑑條各一份親自辦理，印
      鑑登記辦法第五條第一項定有明文，本件上訴人曾於八十年十二月二日至臺中
      市西區戶政事務所填具印鑑登記申請書及印鑑條，據以申請印鑑登記，業據臺
      中市西區戶政事務所九十年二月十二日以（九十）中市西戶字第○六二六號函
      覆原審在卷可稽（原審卷第一一九至一二一頁）；而該所同日所核發印鑑證明
      即供辦理系爭不動產抵押權設定登記之用，此觀系爭不動產抵押權設定登記資
      料所附印鑑證明書係於八十年十二月二日所發即明（原審卷第九十八頁）。上
      訴人既對印鑑登記申請書及印鑑條上印文之真正不爭執，申請印鑑登記又需親
      自辦理，由此可知，申請抵押權設定登記所附之印鑑證明係上訴人親自申領，
      上訴人申領該印鑑證明係為辦理本件抵押權設定登記，是上訴人主張印鑑證明
      係訴外人吳連興申請及不知系爭不動產設定抵押權云云，顯與事實不符，不足
      採信。
  ２、又上訴人主張本票、約定書上之簽名均係訴外人吳連興所偽簽，可資證明該印
      文亦係遭訴外人吳連興所盜蓋一節，固據其提出由財團法人中華民國企業技術
      鑑定委員會之鑑定報告書一份為證，依該鑑定書之分析結果：「一、編號１（
      八十三年七月七日日記本）與編號２（八十年十二月二十日臺中四信印鑑卡）
      、３（八十年十二月二日印鑑證明書）『乙○○』三字簽名本會依其書寫習慣
      、特徵、筆癖、運筆情況‧‧等，綜合研判本會推定編號１與編號２、３『乙
      ○○』三字應非出自同一人之筆跡。二、而編號２與編號３『乙○○』三字簽
      名依其習慣、特徵、筆癖、運筆情況‧‧等，綜合研判本會推定，編號２與編
      號３應出自同一人之筆跡。」、「一、編號Ａ（八十七年二月二十三日記本）
      與編號Ｂ（八十七年二月十日臺中四信本票）、Ｃ（八十八年十月二十七日申
      請書）『乙○○』三字簽名本會依其書寫習慣、特徵、筆癖、運筆情況‧‧等
      ，綜合研判本會推定編號Ａ與編號Ｂ、Ｃ『乙○○』三字應非出自同一人之筆
      跡。二、而編號Ｂ與編號Ｃ『乙○○』三字簽名依其習慣、特徵、筆癖、運筆
      情況‧‧等，綜合研判本會推定，編號Ｂ與編號Ｃ應出自同一人之筆跡。」，
      雖認該臺中四信印鑑卡、印鑑證明書、本票及申請書上「乙○○」之簽名與上
      訴人提出之上訴人之女日記簿上之「乙○○」簽名非出自同一人之筆跡；然前
      開鑑定報告書乃上訴人自行將其提出之日記簿、印鑑卡、印鑑證明書、本票、
      申請書（以上送鑑定之樣本除日記簿外，均為影印本）於訴訟外委請財團法人
      中華民國企業技術鑑定委員會鑑定；經本院當庭提示該鑑定報告書，被上訴人
      既當庭表示對送鑑定之簽名（即編號１、Ａ日記簿之簽名）是否為上訴人本人
      所簽有爭執（本院卷第四十八頁），則在未能證明供比對之筆跡是否真正，自
      不能僅憑前開有爭執之筆跡與供核對文書上之筆跡非同一人所為之鑑定結果，
      遽為有利上訴人之認定。
  ３、按法院核對筆跡，本為調查證據之一種，除特種書據，如古書、古畫或書家摹
      倣各種字體者之筆跡，須選任專門知識技能之鑑定人為精密之鑑定外，若通常
      書據，一經核對筆跡，即能辨別真偽異同者，法院本於核對之結果，依其心證
      而為判斷，雖不選任鑑定人實施鑑定程序，亦不得指為違法。又鑑定筆跡，祇
      不過為調查證據之一種方法，而法院判斷犯罪事實，原非以鑑定為必要方法，
      是否送請鑑定，事實審法院有斟酌案情自由裁量之職權，縱未送請鑑定而綜合
      其他證據調查所得之心證，予以判斷，倘不違反經驗法則或論理法則，不容當
      事人任意指摘為違法（最高法院七十四年度台上字第六七六一號判決、七十五
      年度台上字第一二五二號判決參照）。本件原審曾將臺中四信約定書原本及上
      訴人提出之其女日記簿、家庭聯絡簿上「程中平」之簽名筆跡前後二次函請憲
      兵學校鑑定，均認送鑑資料不足，難獲肯定結論，須再補送其平時相關字跡（
      與約定書地址相同字跡）數件，再送鑑定，有憲兵學校九十年二月十六日（九
      ○）執正字第○七七九號、九十年七月二十四日（九○）執正字第三七五八號
      函附卷可稽（原審卷第一二三頁、一六五頁）。然上訴人於原審具狀表示無法
      再提出相關文件以供鑑定比對。而上訴人於本院固再提出其女就讀臺北縣私立
      育才國民小學八十四月十月三十一日至同年十二月二十五日期間之日記簿一本
      ；雖該日記簿係上訴人之女就讀臺北縣私立育才國民小學期間，每週於學校撰
      寫日記後，送級任導師批閱後交家長簽名，有臺北縣私立育才國民小學九十一
      年六月二十八日北縣私育教字第一四五六號函可憑；然對照上訴人於原審提出
      之八十三年四月二十二日至同年六月九日之日記簿與上訴人自行送請財團法人
      中華民國企業技術鑑定委員會鑑定所提出之八十三年七月七日及八十七年二月
      二十三日日記簿上「乙○○」之簽名，細觀各該簽名之筆觸、筆劃書寫方式，
      有如下之情形：（１）上訴人於本院所提出八十四月十月三十一日至同年十二
      月二十五日期間之日記簿，其上「乙○○」之簽名，皆使用黑色簽字筆，且依
      其簽名之位置、筆劃整齊一致，運筆極為類似，是否為同時間一次所為之簽名
      ，非無疑義；相較於原審所提出之八十三年四月二十二日至同年六月九日之日
      記簿上「乙○○」之簽名，除使用筆之種類時有不同外，筆跡工整、潦草相間
      ，較似不同時間所為。（２）上訴人自行送請財團法人中華民國企業技術鑑定
      委員會鑑定所提出之八十三年七月七日、八十七年二月二十三日日記簿上「乙
      ○○」之簽名與上訴人於本院所提出八十四月十月三十一日至同年十二月二十
      五日期間之日記簿，其上「乙○○」之簽名，其運筆、各筆劃之書寫方式類似
      ；尤以「程」字而言，均係以十二筆劃完成，且書寫時無頓筆現象。而上訴人
      於原審所提出之八十三年四月二十二日至同年六月九日之日記簿上「乙○○」
      之簽名，該「程」字係以二或三筆劃連續完成，其「禾」、「呈」書寫間相連
      ，習慣性連筆、無頓筆現象極為明顯。此特徵與約定書、本票、印鑑登記申請
      書及印鑑條上「乙○○」之簽名，就「程」字而言，「禾」與「呈」的部分筆
      劃相連情形類似。是就上訴人於原審所提出八十三年四月二十二日至同年六月
      九日之日記簿上「乙○○」之簽名與上訴人於本院所提出八十四月十月三十一
      日至同年十二月二十五日之日記簿上「乙○○」之簽名，其間相隔一年；上訴
      人自行送請財團法人中華民國企業技術鑑定委員會鑑定所提出之八十三年七月
      七日日記簿上「乙○○」之簽名與上訴人於原審所提出八十三年四月二十二日
      至同年六月九日之日記簿上「乙○○」之簽名，其間更僅相隔一月，其字跡即
      有如此之差距。若非每人之筆跡會隨時間、心情、身體情況、環境等因素，或
      有不同，即是事後刻意變更書寫方式。故本院認上訴人於本院再提出之上開日
      記簿，已無另送鑑定之必要。且僅憑上訴人提出之日記簿、家庭聯絡簿簽名筆
      跡，尚不能使本院得有約定書、本票、印鑑登記申請書及印鑑條上之「乙○○
      」之簽名係遭他人偽簽之心證。
  ４、上訴人復主張：八十年間因舉家遷居臺北，乃將系爭不動產委託訴外人吳連興
      處分，當時有交付身分證、印章予訴外人吳連興，身分證用過就歸還，但印章
      一直到八十七年才返還上訴人，而系爭不動產之抵押權登記係訴外人委任證人
      張理順（原名張期福）至地政機關辦理，上訴人並不認識證人張理順，足證本
      件抵押權設定及登記確為訴外人吳連興盜用上訴人之印章所為云云（見本院卷
      第二九頁）。證人張理順固於本院證稱：辦理抵押權登記之相關資料是訴外人
      吳連興提供，伊係受訴外人吳連興之委任，伊並不認識上訴人，於辦理登記時
      亦未見過上訴人等語（見本院卷第一八○、一八一頁），然此僅能證明證人張
      理順係受訴外人吳連興委任始代辦抵押權登記事宜，尚難遽以認定上訴人無提
      供系爭不動產設定抵押權意思。查印鑑、身分證、所有權狀屬重要物品及文件
      ，影響權利義務關係甚鉅，上訴人既因欲處分系爭不動產始交付前揭證件予訴
      外人吳連興，衡情當隨時向訴外人吳連興詢問處分之情形，殊無將此重要物品
      及文件交付訴外人吳連興均不聞不問，且時隔七、八年始發現系爭不動產已為
      第三人擔保設定抵押權之理。再者，倘如上訴人所言，為證人李伯芬向臺中四
      信借貸二百八十萬元擔任連帶保證人及提供系爭不動產設定抵押權均為訴外人
      吳連興盜用其印章所為，訴外人吳連興此舉已使上訴人須負擔二百八十萬元之
      連帶債務及系爭不動產遭查封拍賣求償之危險，上訴人竟未向訴外人吳連興提
      出刑事告訴釐清責任，實與常情有違。而訴外人吳連興經原審多次合法通知均
      未到庭陳述，上訴人亦自陳吳連興因另涉詐欺案件，經通緝在案，於本院未再
      聲請訊問吳連興。再參酌上訴人自承系爭不動產之所有權狀、印章及身分證均
      係其親自交付訴外人吳連興無誤，上訴人復親自辦理印鑑登記，取得印鑑證明
      據以辦理抵押權登記，已堪認上訴人有提供系爭不動產設定抵押權之意思，始
      交付相關文件資料予訴外人吳連興；上訴人主張本件抵押權設定及登記為訴外
      人吳連興盜用上訴人之印章所為云云，既未舉證以實其說，其所辯自不足採信
      。
（三）再按民法第一百六十九條所規定者為表見代理，所謂表見代理乃原無代理權，
      但表面上足令人信為有代理權，故法律使本人負一定之責任，倘確有授與代理
      權之事實，即非表見代理，自無該條之適用（最高法院六十二年台上字第七八
      二號判例要旨參照）。本件上訴人對於抵押權設定契約書上印文之真正不爭執
      ，復未能舉證證明係遭訴外人吳連興盜用等情，應認上訴人知悉提供系爭不動
      產設定抵押權係為證人李伯芬向臺中四信借款二百八十萬元之擔保，而自行在
      抵押權設定契約書蓋用印文；上訴人復親至臺中市西區戶政事務所申請印鑑登
      記，由該所核發印鑑證明，並於取得印鑑證明後，即提供向地政機關辦理抵押
      權登記所需相關證件（包括抵押權設定契約書、印鑑證明、土地所有權狀、建
      物所有權狀、戶口名簿影本等）予訴外人吳連興，由訴外人吳連興委任證人張
      理順辦理抵押權登記，此由臺中市中山地政事務所函覆系爭不動產申請登記資
      料，土地登記申請書上蓋用之印文與印鑑證明書、抵押權設定契約書所蓋用之
      印文相符自明，足認系爭抵押權設定登記，上訴人確有授與代理權與訴外人吳
      連興之事實，雖與表見代理規定不符，而無表見代理之適用；上訴人理應負授
      權人之責任。
（四）綜上所述，抵押權設定契約書上上訴人之印文，係上訴人所親自蓋用，上訴人
      復提供其申領之印鑑證明及相關設定登記資料交付訴外人吳連興辦理抵押權登
      記，被上訴人抗辯上訴人有提供系爭不動產設定抵押權供證人李伯芬向臺中四
      信借款之擔保，應予採信。是上訴人主張係遭訴外人吳連興盜用印章，其完全
      不知情，請求塗銷系爭不動產之抵押權登記云云，亦無理由，不應准許。
八、上訴人復主張：本件借款經多次延展清償期限，然歷次展期均未通知上訴人，依
    民法第七百五十五條之規定，上訴人毋庸再負保證責任等語。惟查，民法第七百
    五十五條之定期債務保證責任之免除，乃專為人之保證而設，物之保證如抵押權
    並不包括在內（最高法院七十五年度第二十四次民事庭會議決議參照）。本件被
    上訴人抗辯上訴人除提供系爭不動產設定抵押權以擔保證人李伯芬向臺中四信之
    二百八十萬元借款債權，並同時擔任該筆借款之連帶保證人，固為上訴人所否認
    ，然上訴人確以其所有之系爭不動產設定最高限額三百四十萬元之抵押權，以擔
    保主債務人李伯芬之借款債務，此屬物上保證，並不適用民法第七百五十五條之
    規定，上訴人執此主張不負物上保證責任，請求塗銷抵押權登記，即乏所據。
九、按保證人與債權人約定就債權人與主債務人間所生一定債之關係範圍內之不特定
    債務，預定最高限額，由保證人保證之契約，學說上稱為最高限額保證。此種保
    證契約如定有期間，在該期間內所生約定範圍內之債務，不逾最高限額者，均為
    保證契約效力所及；如未定期間，保證契約在未經保證人依民法第七百五十四條
    規定終止或有其他消滅原因以前，所生約定範圍內之債務，亦同（最高法院九十
    一年度第一○三九號判決要旨參照）。查系爭不動產所設定之抵押權登記，乃擔
    保本金最高限額三百四十萬元，且未定存續期間，係屬最高限額之抵押契約，而
    系爭不動產擔保之範圍包括債務人（即證人李伯芬）、擔保物提供人對抵押權人
    現在及將來所負之借款、票據、保證及其他一切債務，此有抵押權設定契約書（
    包含其他約定事項）影本一份在卷可佐（見原審卷第九十四至九十七頁）。本件
    抵押權人即被上訴人對債務人李伯芬之債權，尚有二百七十四萬元本金及利息、
    違約金等，未受清償，該債權為抵押權擔保之範圍，應為抵押權效力所及，上訴
    人據此請求塗銷系爭不動產之抵押權設定，自屬無據。
十、從而，上訴人依民法第一百七十九條不當得利、同法第七百六十七條中段所有權
    妨害除去請求權之規定，請求確認上訴人對系爭不動產所擔保之債權不存在，並
    請求塗銷系爭不動產之抵押權登記，為無理由，不應准許。原審為上訴人敗訴之
    判決，部分理由雖有不同，然結論則無二致，上訴人上訴意旨指摘原判決不當，
    求予廢棄改判，為無理由，應予駁回。
十一、本件事證已臻明確，兩造其餘攻擊、防禦方法，經核均與判決結果不生影響，
      爰不一一論述，附此敘明。
十二、據上論結，本件上訴為無理由，依民事訴訟法第四百四十九條第一項、第七十
      八條、第四百六十三條、第三百八十五條第一項前段，判決如主文。
中      華      民      國    九十二    年      三      月     十一     日
~B1民事第二庭審判長法  官  童有德
~B2                法  官  蔡秉宸
~B3                法  官  翁芳靜
右為正本係照原本作成。
如對本判決上訴，須於收受判決送達後二十日內向本院提出上訴書狀，其未表明上訴
理由者，應於提出上訴後二十日內向本院提出上訴理由書（須按他造人數附具繕本）
，並繳納送達用雙掛號郵票拾份（每份拾肆元）。
上訴時應提出委任律師或具有律師資格之人之委任狀；委任有律師資格者，另應附具
律師及格證書及釋明委任人與受任人有民事訴訟法第四百六十六條之一第一項但書或
第二項（詳附註）所定關係之釋明文書影本。
~B                書記官  陳麗玉
中      華      民      國    九十二    年      三      月     十一     日
附註：
民事訴訟法第四百六十六條之一（第一項、第二項）
對於第二審判決上訴，上訴人應委任律師為訴訟代理人。但上訴人或其法定代理人具
有律師資格者，不在此限。
上訴人之配偶、三親等內之血親、二親等內之姻親，或上訴人為法人、中央或地方機
關時，其所屬專任人員具有律師資格並經法院認為適當者，亦得為第三審訴訟代理人
。
                                                                        Ｈ


司法院資訊處製作；財團法人民間司法改革基金會備份。
